【裁判字號】    89,上易,850
【裁判日期】    890522
【裁判案由】    詐欺
【裁判全文】
臺灣高等法院台南分院刑事判決        八十九年度上易字第八五號  Ａ
      上  訴  人
      即自 訴 人  甲○○○
      被      告  乙  ○  ○
      被      告  丙  ○  ○
右上訴人因被告詐欺案件，不服臺灣台南地方法院八十九年度自字第六四號，中華民
國八十九年三月二十日第一審判決提起上訴，本院判決如左：
      主      文
上訴駁回。
      理      由
一、自訴意旨略以：被告乙○○於民國八十八年起，以資金週轉需要為由，陸續向自
    訴人調借現款，其向自訴人表示，其長子公司營運正常，生意往來資金龐大，所
    借金額數目不大，還款絕無問題，並持發票人為旭成真空蒸著股份有限公司 (下
    稱旭成公司）負責人丙○○所簽發，票面金額為新台幣（以下同）肆拾貳萬零貳
    百伍拾陸元，發票日為民國八十八年六月二十六日，付款人為台灣中小企業銀行
    仁德分行之支票乙紙，以為付款之保證；惟屆期提示，竟不獲兌現，雖自訴人屢
    次追索，被告等皆置之不理，核被告等既明知渠等無償還票款之能力，竟以美麗
    之謊言，令自訴人陷於錯誤而將財物交付，所為已具刑法第三百三十九條之犯行
    云云。
二、本件上訴人即自訴人認被告乙○○、丙○○涉有詐欺罪嫌，無非以被告乙○○交
    付自訴人之以旭成公司為發票人，面額四十二萬零二百五十六元，發票日八十八
    年六月二十六日，付款人台灣中小企業銀行仁德分行之支票一紙未獲兌現，且被
    告丙○○為旭成公司之負責人，二人顯係共同詐欺等資為依據。
三、按犯罪事實應依證據認定之，無證據不得推定其犯罪事實；又不能證明被告犯罪
    者，即應諭知無罪之判決，刑事訴訟法第一百五十四條、第三百零一條第一項分
    別定有明文。次按刑法第三百三十九條之詐欺罪，係以行為人於行為之初，即意
    圖為自己不法所有為其主觀構成要件。又債務人於債之關係成立後，如有債務不
    履行之情形，在一般社會經驗上可能之原因甚多，縱有遲延給付或不為給付之情
    事，苟無足以認定其在債之關係發生時即自始故意藉此詐財之積極證據，揆諸上
    開說明，仍不得僅以違反債信之客觀事態，推定債務人原有詐欺取財之不法意圖
    。
四、訊據被告乙○○堅決否認有右揭犯行，辯稱：其之前交付之以旭成公司為發票人
    之支票均有兌現，不知本案前述支票為何跳票等語；被告丙○○則辯稱：其與自
    訴人並不認識，本案支票係其太太開立後交付其妹顏淑惠，顏淑惠再轉交與何人
    ，被告丙○○並不知情，且因丙○○經營之工廠失火，而改至顏淑惠之工廠工作
    ，被告丙○○與其妹顏淑惠因而發生財務糾紛，被告丙○○方撤銷本案支票之付
    款委託，並無詐欺自訴人之意等語資為抗辯。
五、經查：
（一）經原審向台灣中小企業銀行仁德分行函查自訴人所持有之本案票據，其存款帳
      戶並無存款不足退票紀錄，亦無拒絕往來紀錄，此有該行八十九年二月十九日
      八九仁德字第００三四六號函附卷可稽（參見原審卷第四十二頁），且本案系
      爭支票之不獲付款，係因「撤銷付款委託」，並非「存款不足」，亦有該退票
      理由單附卷可稽；是被告丙○○經營之旭成公司尚有財力足清償票款，應可認
      定，自訴人指被告明知渠等無償付票款之能力，故意持系爭支票行騙尚屬無據
      。又民事上之債務不履行，縱係出於可歸責於債務人之事由，苟無足以證明債
      務人自始蓄意以此行詐之積極證據，亦不得以事後不履行債務之事實，推定其
      具有刑事犯罪之故意。而在當事人間依一般社會經驗原須承擔信用風險之票據
      交易，對事後票據不獲支付之結果，尤屬可得預見之不利益，要無因債務人施
      詐而陷於錯誤可言。自訴人僅以被告乙○○所交付以被告丙○○經營之旭成公
      司名義簽發之遠期支票不獲支付，遽指被告等涉嫌詐欺，對於被告等如何施用
      足以使其陷於錯誤之詐術，悉未提出具體事證以憑調查，自不得僅因債務不履
      行之客觀結果，推測被告等於交易之初存有詐欺取財之主觀犯意。
（二）再者，自訴人於原審審理中亦自承：「我收被告公司的票好幾次都有兌現，只
      有這張票沒兌現。被告乙○○從八十七年六月就陸續向我調錢，都沒有還，但
      客票都有兌現，被告都有付利息，我不認識丙○○」等語（見原審卷第十七頁
      ），參以被告乙○○提出自訴人自行書寫交付予自訴人之利息清算單據（見原
      審卷第二十七頁至三十九頁），益徵被告乙○○向自訴人借款之初，並無隱匿
      其支付能力致使自訴人陷於錯誤，以交付借款之情事，且被告乙○○既有按時
      交付利息，亦難認其對借款有何為自己不法所有之意圖。
（三）末查自訴人既自承並不認識被告丙○○，而被告乙○○及丙○○彼此間亦互不
      相識，並經被告及自訴人陳述明確（見原審卷第十七頁），復查系爭支票並非
      被告乙○○直接向被告丙○○取得，而係由顏淑惠所交付，已據被告乙○○供
      陳甚詳，被告丙○○於原審審理中亦辯稱：其與自訴人並不認識，本案支票係
      其太太開立後交付其妹顏淑惠，顏淑惠再轉交與何人，被告丙○○並不知情，
      且因丙○○經營之工廠失火，而改至顏淑惠之工廠工作，因而發生財務糾紛，
      被告丙○○方撤銷本案支票之付款委託等語，與證人陳銀泉於原審所供大致相
      符。從而自訴人指被告二人間有犯意聯絡、行為分擔之詐欺犯行，被告丙○○
      向自訴人施用詐術云云，自屬無據，況查被告乙○○每月均有給付利息，亦為
      自訴人坦承不諱。此外復查無其他積極證據足資證明被告二人有詐欺犯行，揆
      之上開說明犯罪尚屬不能證明，自應為無罪之諭知。
六、綜上，原審以不能證明被告犯罪，諭知被告無罪，核無不合。上訴人上訴意旨仍
    執前詞指摘原判決不當，為無理由，應予駁回。
七、被告丙○○經合法傳喚無正當理由不到庭，爰不待其陳述逕行判決。
據上論斷，應依刑事訴訟法第三百六十八條、第三百六十四條、第三百七十一條判決
如主文。
中    華    民    國      八十九      年      五      月      二十二    日
                                  臺灣高等法院臺南分院刑事第四庭
                                      審判長法官  陳    義    仲
                                            法官  徐    財    福
                                            法官  宋    明    蒼
右正本證明與原本無異。
不得上訴。
                                      法院書記官  余    素    美
中    華    民    國      八十九      年      五      月      二十四    日


司法院資訊處製作；財團法人民間司法改革基金會備份。
